【裁判字號】    89,判,688
【裁判日期】    890310
【裁判案由】    地價稅
【裁判全文】
行  政  法  院  判  決                            八十九年度判字第六八八號
    原      告  財團法人中華基督教衛理公會  設台北市大安區○○○路四三八號
                              .
    代  表  人  曾紀平        .
    被      告  高雄市稅捐稽徵處
右當事人間因地價稅事件，原告不服財政部中華民國八十七年九月二十三日台財訴字
第八七二三○八八四九號再訴願決定，提起行政訴訟。本院判決如左︰
    主    文
原告之訴駁回。
    事    實
緣原告所有坐落高雄市○○區○○段二小段八七五地號、前金區○○段四九三－八、
四九三－九地號、前鎮區○○段一○八九、一○九○－一、一○九一、一一四二、一
四八九－一、一四九一、一四九二、一四九四、一四九六、一五五○地號等十三筆土
地，前經被告核課其八十五年度之地價稅為新台幣（下同）三、二八四、四○八元。
嗣原告就前鎮區○○段除一一四二地號外之其餘九筆土地所核定之地價稅不服，申經
復查結果，經被告以盛興段一○八九、一○九○－一、一○九一地號等三筆土地係無
償提供高雄市政府警察局前鎮分局光華派出所停放公務車，應予免徵地價稅；另同段
一四九二、一四九四、一四九六地號三筆土地上由「福音幼稚園」使用中，依法亦應
予免徵地價稅；至同段一四八九－一、一四九一、一五五○地號等三筆土地，因經被
告所屬前鎮分處稅地清查後，發現上開三筆土地並非供難民居住使用，全屬空地而未
作任何使用，與當初使用目的不合，不符減免地價稅之規定而不予減免，乃重行核定
原告所有土地八十五年度之地價稅為二、一三六、四八九元。原告猶表不服，以盛興
段一四八九－一、一四九一、一五五○地號等三筆土地係為改建難民村而暫時拆除地
上建物，土地使用目的從未變更為由，循序提起訴願、再訴願，遞遭決定駁回，遂提
起行政訴訟。茲摘兩造訴辯意旨如次：
甲、原告起訴意旨及補充理由略謂︰
  (一)本件系爭土地即盛興段一四八九－一、一四九一、一五五○地號等三筆土地自民
    國五十四年以來，即提供作為收容港澳來台難民使用，原告在該土地上除建有教
    堂、榮光幼稚園外，即係供難民使用之房屋，統稱為「高雄福音新村」，符合土
    地稅減免規則第八條第一項第五款所稱社會救濟慈善用地，歷年均豁免課徵地價
    稅在案。嗣因該村房舍老舊，年久失修，違章雜陳，原告乃於數年前即與村民協
    調搬遷事宜，另一方面則積極申請建築執照，擬在系爭土地上興建五樓公寓及十
    四樓大，藉以安置村民。迨八十四年間，原告業已陸續與村民達成協議，而繫
    屬於法院之訴訟案件，亦陸續確定，至八十五年七月全部協調完成，原告乃報請
    內政部准予處分財產籌措營建經費與核准建築，並分別於八十五年十一月六日及
    八十六年一月十七日報准開工。而原告於系爭土地改建期間，尚補貼每戶住家房
    屋津貼五千元。該大樓目前已建至十三層，此亦有照片可稽。本件系爭土地既係
    為安置難民而營建大樓，營建期間自應拆除地上物，殊非被告所指「成荒廢空置
    狀態」。然被告徒以調查員提出之數幀照片，即率予認定系爭土地「已無難民居
    誠有悖於經驗法則與證據法則。
  (二)又系爭土地於改建大樓期間，其為供難民使用之用途，始終不變。況系爭土地尚
    有部分難民迄未搬遷，仍居住在系爭土地上使用原有房屋，而其餘則供既成巷道
    及原告所屬堂會、福音幼稚園（即榮光幼稚園）及籃球場、非營利之教會停車場
    使用。而原告係經事業主管機關核准設立以公益慈善、社會福利、醫療安養等為
    目的之財團法人，系爭土地之使用，確係依所定事業使用，且非以營利為目的，
    亦非以特定人為主要對象，性質上非屬救濟慈善，即為公眾利益，自符合土地稅
    減免規則第八條第一項第五款所定事業使用之土地，應得減免地價稅。詎被告、
    訴願機關、再訴願機關均未調查翔實，即率認「現使用情形，已非供難民使用」
    云云，就系爭三筆土地自八十五年起恢復課徵地價稅，其所為處分殊屬違法。
  (三)又上開系爭土地於八十七年經被告核課地價稅後，原告以相同之理由提起訴願，
    業經高雄市政府訴願委員會撤銷原處分在案，其撤銷之理由，自可供鈞院參考。
  (四)綜上所陳，系爭土地既非供營利之使用，且僅供原告之目的事業或公益使用，實
    屬免徵地價稅之客體，爰請求將原處分、訴願及再訴願決定均予撤銷。
乙、被告答辯意旨略謂︰
  (一)按「已規定地價之土地，除依第三十二條規定課徵田賦者外，應課徵地價稅」，
    為土地稅法第十四條所規定。次按「私有土地減免地價稅．．．之標準如左：．
    ．．五、經事業主管機關核准設立之私立醫院、捐血機構、社會救濟慈善及其他
    為促進公眾利益，不以營利為目的，且不以同業、同鄉、同學、宗親成員或其他
    特定之人等為主要受益對象之事業，其本身事業用地全免。但為促進公眾利益之
    事業，經由當地主管稽徵機關報經省（市）主管機關核准免徵者外，其餘應以辦
    妥財團法人登記，或係辦妥登記之財團法人所興辦，且其用地為該財團法人所有
    者為限。．．．十、無償供給政府機關、公立學校及軍事機關、部隊、學校使用
    之土地，在使用期間以內全免」，亦分別為土地稅減免規則第八條第一項第五款
    及第十款所明定。
  (二)本件原告所有坐落高雄市○○區○○段二小段八七五地號、前金區○○段四九三
    －八、四九三－九地號、前鎮區○○段一○八九、一○九○－一、一○九一、一
    一四二、一四八九－一、一四九一、一四九二、一四九四、一四九六、一五五○
    地號等十三筆土地，被告當初核課其八十五年地價稅為三、二八四、四○八元。
    原告就前鎮區○○段一○八九地號等九筆土地（一一四二地號除外）之地價稅不
    服，申請復查。經被告復查決定以：查前鎮區○○段一○八九、一○九○－一、
    一○九一地號等三筆土地，經高雄市政府警察局前鎮分局於八十六年一月二十一
    日以高市警前分行字第一一八○號函證明：自八十五年一月起確實供該局停放公
    務車使用，核與土地稅減免規則第八條第一項第十款規定，並無不合，准自八十
    五年起免徵地價稅。次查盛興段一四九二、一四九四、一四九六地號等三筆土地
    ，其地上建物確由「福音幼稚園」使用中，依據財政部八十五年三月十三日台財
    稅第八五○一二九七三八號函釋，八十五年應予免徵地價稅（見原處分卷第三十
    二頁）。另查盛興段一四八九－一、一四九一、一五五○地號等三筆土地，原告
    雖聲稱：「供安置難民使用」，惟經被告所屬前鎮分處清查，查得事實上已非供
    難民使用，現全屬「空地」並未作任何使用，不符減免稅地之規定甚明，核課地
    價稅並無違誤為由，遂重行核定原告八十五年地價稅為二、一三六、四八九元，
    於法並無不合。
  (三)查前鎮區○○段一四八九－一、一四九一、一五五○地號等三筆土地，原供難民
    居住使用，符合土地稅減免規則第八條第一項第五款所稱社會救濟慈善用地，前
    經被告核准減免地價稅。惟於八十四年被告所屬前鎮分處稅地清查時，查得該等
    土地之地上建物已拆除殆盡而成荒廢空置狀態，其現況情形已非供難民使用，經
    復查人員實地勘查屬實，並照相為證。原告雖檢附新建大樓使用計畫說明書等資
    料，訴稱該三筆土地業經高雄市政府工務局核發建造執照，並核准開工，然事實
    上並未見其加以整地改建而任其荒蕪閒置，已無難民居住於該地，顯與原減免原
    因不符。其減免原因既已消滅，被告自八十五年起恢復課徵地價稅，核無不當。
    原告訴稱各節，委無可採。
  (四)綜上所述，被告核定原告八十五年地價稅額為二、一三六、四八九元，認事用法
    並無違誤，原告提起行政訴訴，顯無理由，應予駁回。
    理    由
一、按「已規定地價之土地，除依第三十二條規定課徵田賦者外，應課徵地價稅」，
    為土地稅法第十四條所規定。次按「私有土地之減免地價稅或田賦之標準如左：
    ．．五、經事業主管機關核准設立之私立醫院、捐血機構、社會救濟慈善及其他
    為促進公眾利益，不以營利為目的，且不以同業、同鄉、同學、宗親成員或其他
    特定之人等為主要受益對象之事業，其本身事業用地全免。但為促進公眾利益之
    事業，經由當地主管稽徵機關報經省（市）主管機關核准免徵者外，其餘應以辦
    妥財團法人登記，或係辦妥登記之財團法人所興辦，且其用地為該財團法人所有
    者為限。．．」、「合於第七條至第十七條規定申請減免地價稅或田賦者，．．
    ．減免原因消滅，自次年（期）恢復徵收」，土地稅減免規則第八條第一項第五
    款、第二十四條第一項亦分別訂有明文。
二、按本件系爭前鎮區○○段一四八九－一、一四九一、一五五○地號等三筆土地，
    原係由原告提供作為收容港澳來台難民使用，符合土地稅減免規則第八條第一項
    第五款所稱社會救濟慈善用地，前經被告核准免徵地價稅在案，要為兩造所不爭
    。茲兩造所爭執者，乃自八十四年以後，上開系爭土地因欲興建公寓及大樓，須
    拆除地上舊有建築物，則原作為收容難民使用之建築物一旦拆除，至大樓或公寓
    興建完成，在此營建期間，原免徵地價稅之系爭土地能否繼續享有土地稅減免規
    則第八條第一項第五款減免地價稅之適用，厥為本件之關鍵所在。次按：土地賦
    稅之減免，以土地使用原因事實合於土地稅減免規則相關條文所列舉之標準者為
    限，倘原作為減免賦稅之原因事實業已不存在，縱稱是項原因事實於日後仍有回
    復之可能，亦仍應待其原因事實回復後，再由土地所有權人依上開規則規定之程
    序申請核定始可。良以土地之使用目的，常因外在因素之加入而生變更，而稅捐
    稽徵機關於核課地價稅時，本無從預測土地使用之目的日後是否會有變更及原得
    減免地價稅之面積是否改變，在此情況之下，如土地所有權人以土地之使用目的
    具有延續性，主張減免之事由仍繼續存在而應免徵地價稅，核與租稅公平原則，
    即有違背。準此，稅捐稽徵機關本於清查之結果，如發現減免地價稅之原因事實
    已經消滅，自得依照上開規則第二十條第一項規定，於查得之次年起，依一般稅
    率恢復課徵地價稅，依法難謂不合。本件系爭土地自五十四年以來，其上蓋有老
    舊房屋，因年久失修，違章雜陳，不惟影響市容觀瞻，亦妨礙都市計劃之發展，
    從而將舊有建築物拆除改建，重新規劃設計，配合都市發展，促進經濟繁榮，固
    有其必要，惟依原告提出之新建大樓使用說明書觀之，是項興建工程究非短時間
    即可完成，其足以影響系爭土地使用目的之因素甚多，非於被告核課地價稅時，
    即可確認無誤。原告雖訴稱系爭土地之一五五○地號土地，業奉高雄市政府高
    市工建築第○一九五三號核准建造執照，並於八十五年十一月六日准予開工；另
    系爭土地之一四八九－一、一四九一等二筆土地，亦奉高雄市政府高市工建築
    字第○一九五二號核准建造執照，並於八十六年一月十七日獲准開工，並提出建
    造執照、施工管理登記表及基地位置圖為證，惟拆除舊有建物迄其開工日期，兩
    者相距亦約有一年時間，時間不能謂不長。雖謂改建必須拆除舊有建物，然大樓
    及公寓興建完成後，其作為公益慈善目的使用之土地，究為部分或全部合於土地
    稅減免規則所定減免標準，亦不可知，則系爭土地之使用目的有無變更，尚待觀
    查，是此項拆除改建之行為，既已改變系爭土地作為收容難民使用之事實，自應
    認為系爭土地原來減免地價稅之原因歸於消滅。原告一味訴稱系爭土地之使用，
    確係依所定事業使用，性質上非屬救濟慈善，即為公眾利益，自符合土地稅減免
    規則第八條第一項第五款所定事業使用之土地，應得減免地價稅云云，尚嫌牽強
    。至原告另訴稱系爭土地尚有部分難民仍未搬遷，其餘則作為既成巷道及原告所
    屬堂會、福音幼稚園（即榮光幼稚園）及籃球場、非營利之教會停車場使用乙節
    ，經查原告所屬堂會、福音幼稚園、籃球場及停車場等使用之土地，乃係屬盛興
    段一四九二、一四九四、一四九六等三筆土地，此觀原處分卷所附地籍圖謄本及
    被告與其所屬前鎮分處往來公文自明，核與系爭盛興段一四八九－一、一四九一
    、一五五○地號等三筆土地無關，自不生系爭三筆土地是否得依土地稅減免規則
    第八條第一項第五款規定而減免地價稅之問題。從而被告以其所屬前鎮分處於八
    十四年間為稅地清查時，即已查得該等土地之地上建物業已拆除而成空置狀態，
    並經復查人員實地勘查屬實，而認系爭土地現況使用情形已非供收容難民使用，
    其原來減免地價稅之原因既已消滅，乃依同規則第二十條第一項自八十五年起就
    系爭三筆土地恢復課徵地價稅，洵無不合。
三、綜上所述，被告就原告所有如事實欄所述之土地，經扣除得免徵地價稅之部分土
    地後，乃重行核定原告所有土地八十五年度之地價稅為二、一三六、四八九元，
    認事用法，尚無違誤。一再訴願決定遞予維持，亦無不合。原告起訴猶執陳詞爭
    執，難謂有理由，應予駁回。
四、至上開系爭土地八十七年度地價稅經被告依一般稅率核課後，原告亦以相同之理
    由提起訴願，雖經高雄市政府訴願委員會訴願決定撤銷原處分，惟並無拘束本院
    之效力，併此明。
據上論結，本件原告之訴為無理由，爰依行政訴訟法第二十六條後段，判決如主文。
中    華    民    國     八十九      年      三      月       十        日
                    行 政 法 院 第 四 庭
                                審 判 長 評  事      葉  振  權
                                         評  事      吳  錦  龍
                                         評  事      吳  明  鴻
                                         評  事      尤  三  謀
                                         評  事      陳  光  秀
右  正  本  證  明  與  原  本  無  異
                                         法院書記官  阮  桂  芬
中    華    民    國     八十九      年      三      月       十三      日


司法院資訊處製作；財團法人民間司法改革基金會備份。
